ACORDAO-COMPLETO-2342562

ACÓRDÃO 206/2019 ATA 3/2019 - PLENÁRIO

VISTOS, relatados e discutidos estes autos de embargos de declaração opostos por Estevão Sampaio Romcy, em face do Acórdão 2509/2018-TCU-Plenário, por meio do qual este Tribunal negou provimento a pedido de reexame contra decisão que multou o ora embargante;
ACORDAM os Ministros do Tribunal de Contas da União, reunidos em sessão Plenária, antes as razões expostas pelo Relator, em:
9.1. conhecer dos embargos de declaração opostos por Estevão Sampaio Romcy para, no mérito, rejeitá-los; e
9.2. dar ciência desta deliberação ao embargante.

Embargos de declaração contra decisão que, ao negar provimento a pedido de reexame, manteve a multa aplicada ao embargante em processo de denúncia acerca de atrasos e inexecução nas obras do Hospital Distrital Maria José Barroso de Oliveira em Fortaleza/CE.

Município de Fortaleza/CE.

3. Embargante: Estevão Sampaio Romcy (XXX.594.793-XX).

13.1. Ministros presentes: José Mucio Monteiro (Presidente), Walton Alencar Rodrigues, Benjamin Zymler, Augusto Nardes, Aroldo Cedraz, Raimundo Carreiro, Ana Arraes e Vital do Rêgo (Relator).
13.2. Ministros-Substitutos presentes: Marcos Bemquerer Costa, André Luís de Carvalho e Weder de Oliveira.

VITAL DO RÊGO

Ministro Vital do Rêgo.

Cuidam os autos, nesta fase, de embargos de declaração opostos por Estevão Sampaio Romcy (peça 127) , ex-secretário da Secretaria Executiva Regional/SER IV de Fortaleza/CE à época dos fatos, em face do Acórdão 2509/2018-TCU-Plenário, por meio do qual esta Corte de Contas, ao conhecer e negar provimento ao pedido de reexame interposto contra o Acórdão 41/2017-TCU-Plenário, manteve a multa aplicada ao embargante, no valor de R$ 30.000,00, em razão da ocorrência de atrasos injustificáveis que resultaram na expiração do contrato sem a conclusão das obras do Hospital Distrital Maria José Barroso de Oliveira - HDMJBO (Frotinha da Parangaba) , custeadas com recursos do Ministério da Saúde.
De acordo com a denúncia, a obra se iniciou em maio de 2008 e apesar de constar na placa informativa que ela seria concluída em seis meses, até maio de 2012 ainda não havia sido entregue.
Foram responsabilizados os dois ex-secretários da Secretaria Executiva Regional/SER IV de Fortaleza/CE. O primeiro, Sr. Roberto Rodrigues Costa, por ter homologado e adjudicado a Concorrência 3/2007, ter assinado o Contrato 9/2008, e também ter sido o responsável pela celebração dos três primeiros aditivos contratuais.
O embargante, sucessor do Sr. Roberto foi responsabilizado em razão de ter celebrado os demais oito termos aditivos ao contrato. Tais informações restaram consignadas no voto embargado.
A decisão consignou também que as justificativas mais utilizadas para as prorrogações de prazo solicitadas pela empresa contratada deviam-se a morosidade na execução das obras do referido hospital municipal em razão dos recorrentes atrasos nos processos de medição/liberação de pagamentos efetuados pela administração municipal, atividade a cargo dos responsáveis mencionados nos parágrafos anteriores.
Nesta etapa, o embargante aponta a existência de contradição, omissão e obscuridade, os três vícios cuja possibilidade de correção se dá por meio dos embargos de declaração. Os embargos foram apresentados dentro do prazo de dez dias contados a partir da ciência da decisão inquinada.
O Sr. Estevão Sampaio alega que haveria flagrante contradição na decisão embargada quando esta afirma que não houve atraso na liberação dos recursos federais, sendo que no relatório que acompanhou tal decisão havia planilha contendo todas as ordens bancárias que demonstrariam a existência de dois grandes atrasos no repasse das verbas federais.
O embargante sustenta que a decisão teria sido omissa por não ter enfrentado a tese de que ele não seria o responsável pela elaboração do projeto básico, tampouco pela assinatura do contrato, uma vez que assumiu o cargo de secretário em junho de 2009, época em que o projeto básico já havia sido aprovado, a licitação já havia ocorrido e a obra estava em andamento.
Por último, aventou a tese de que haveria obscuridade no acórdão embargado por ter aplicado multa no mesmo valor aos dois ex-Secretários, sem ter considerado a efetiva participação dos envolvidos nos eventos na medida de suas atuações.
Ao final, com fundamento nos princípios da verdade material e do formalismo moderado, requer o recebimento dos presentes embargos com efeitos suspensivos, além da retirada da multa ou, caso seja firmado entendimento pela sua manutenção, que o seu valor seja reduzido em consideração aos princípios da razoabilidade e proporcionalidade.
	É o relatório.

Alanna Castelo Branco Alencar (OAB/CE 6.854) e outros.

Não atuou.

EMBARGOS DE DECLARAÇÃO CONTRA DECISÃO QUE NEGOU PROVIMENTO A PEDIDO DE REEXAME. ALEGAÇÕES DE OMISSÃO, CONTRADIÇÃO E OBSCURIDADE. CONHECIMENTO. INEXISTÊNCIA DOS VÍCIOS APONTADOS. REJEIÇÃO.

DENÚNCIA (DEN)

não atuou.

Em exame, embargos de declaração opostos por Estevão Sampaio Romcy em face do Acórdão 2509/2018-TCU-Plenário, por meio do qual o Tribunal negou provimento a pedido de reexame contra o Acórdão 41/2017-TCU-Plenário.
Por meio deste último julgado, esta Corte aplicou ao embargante multa de R$ 30.000,00 em razão de atrasos injustificáveis que resultaram na expiração do contrato sem a conclusão das obras do Hospital Distrital Maria José Barroso de Oliveira - HDMJBO (Frotinha da Parangaba) , na cidade de Fortaleza/CE, custeadas com recursos do Ministério da Saúde, mediante o Convênio 4546/2005 (Siafi 546689) .
Nesta etapa, o embargante alega a existência de omissão, contradição e obscuridade na decisão que negou provimento ao seu pedido de reexame, com o consequente pedido para retirada da multa ou redução do seu valor.
A contradição residiria no fato de a decisão combatida ter afirmado que não houve atraso na liberação dos recursos federais, sendo que, no relatório que acompanhou o referido julgado, havia tabela com relação de todas as ordens bancárias que demonstrariam a existência de dois grandes atrasos no repasse das verbas federais.
A omissão estaria fundada no fato de a decisão não ter enfrentado a tese de que o embargante não seria o responsável pela elaboração do projeto básico, tampouco pela assinatura do contrato, vez que teria assumido o cargo de secretário em junho de 2009, época em que o projeto básico já havia sido aprovado, a licitação já havia ocorrido e a obra estava em andamento.
Por último, apontou obscuridade no acórdão embargado por ter aplicado multa no mesmo valor aos dois ex-secretários, sem ter considerado a efetiva participação dos envolvidos nos eventos na medida de suas atuações.
Ante o exposto, passo ao exame dos autos.
Primeiramente entendo que os presentes embargos devem ser conhecidos, uma vez que foram opostos dentro do prazo regimentalmente previsto, além de ter apontados os vícios previstos no art. 34 da Lei 8.443/1992.
Não se sustenta a tese de contradição na decisão embargada, sob o pretexto de que o atraso nos repasses da verba federal seria a causa para o atraso nas obras de ampliação do HDMJBO.
Consoante a relação das ordens bancárias que consta no relatório que acompanhou a decisão embargada, até 5/7/2007 já havia sido repassado ao convenente R$ 3.100.000,00. De acordo com informações prestadas pela Secretária Municipal de Saúde de Fortaleza (peça 15, p. 1-2) , as obras se iniciaram em junho de 2008, e até o fim da vigência do contrato em 31/5/2012, foram pagos à empresa contratada o montante de R$ 2.363.219,93	. Acrescenta-se ainda que, no exercício de 2009, ocorreram mais dois repasses de verbas federais no montante de R$ 1.300.000,00, perfazendo o total de R$ 4,4 milhões transferidos ao convenente, valor suficiente para fazer frente ao regular andamento da obra. Em setembro de 2012 foi transferido o restante dos recursos, R$ 1,3 milhão.
Logo, o atraso na transferência de verbas federais não foi a causa dos atrasos que culminaram na indesejada rescisão do contrato para ampliação do HDMJBO.
A decisão embargada foi cristalina ao atestar que a causa dos atrasos foi a morosidade na execução das obras do hospital em razão de recorrentes atrasos nos processos de medição/liberação de pagamentos efetuados pela administração municipal, justificativa mais utilizada para as prorrogações de prazo solicitadas pela empresa AMP Engenharia.
De igual modo não se vislumbra a existência da omissão apontada pelo embargante. O recorrente não foi responsabilizado por ter elaborado o projeto básico, ou por ter assinado o contrato, como bem deixaram claros os votos que subsidiaram os Acórdão 41/2017-TCU-Plenário e 2.509/2018-TCU-Plenário. Em ambos a conduta do embargante foi devidamente delimitada por ter sido o responsável pela ineficiência administrativa que deu causa a expiração do contrato, antes da conclusão do objeto, materializada na celebração de oito termos aditivos, do total de 11. 
A seguir transcrevo trechos dos votos mencionados no parágrafo anterior que corroboram as conclusões acima:
Trecho do Voto que fundamentou o Acórdão 41/2017-TCU-Plenário, do Relator a quo, Ministro-Substituto Augusto Sherman Cavalcanti:
15. Ora, tão deficiente era o projeto básico quanto à drenagem, urbanização, subestação, gases medicinais, gerador e sistema de abastecimento de água, que era necessário retificá-lo como condição à continuidade das obras. Na condição de dirigentes máximos das respectivas unidades regionais, cabia aos Secretários fazê-lo - ressaltando que não se lhes imputa responsabilidade pela elaboração, mas sim pela omissão em corrigi-lo a tempo de forma a evitar interrupção da obra e expiração do contrato, fatos que ocorreram, o que refuta desde já, também, o terceiro argumento registrado no parágrafo 13 acima. Em outras palavras, a demora em tomar tais providências, somada às burocracias internas no trâmite processual, conduziram a que o contrato expirasse mesmo havendo interesse das partes em formalizar aditivo prorrogando sua vigência.
Trecho do Voto que fundamentou o Acórdão 2509/2018-TCU-Plenário, ora embargado:
10. Também não lhes socorrem a tese de que a necessidade de aditivos de prazo decorreu da deficiência do projeto básico ou do atraso na liberação dos recursos federais. A responsabilidade dos recorrentes resultou da morosidade na execução das obras do referido hospital municipal em razão dos recorrentes atrasos nos processos de medição/liberação de pagamentos efetuados pela administração municipal. Essa, inclusive, foi a justificativa mais utilizada para as prorrogações de prazo solicitadas pela empresa AMP Engenharia. 
Por fim, rejeita-se também a alegação de obscuridade na decisão guerreada sob a tese de ter sido aplicado idêntica sanção aos dois responsáveis, sem a consideração das suas efetivas participações.
Primeiro porque a dosimetria da sanção foi efetuada pelo Relator a quo, Ministro Augusto Sherman Cavalcanti, quando da prolação do Acórdão 41/2017-TCU-Plenário. A decisão embargada, ao negar provimento ao pedido de reexame, apenas manteve o exato teor da anterior.
Além disso, a decisão embargada deixou claro que a conduta do responsável foi ter celebrado oito termos aditivos nos três anos em que esteve à frente da execução contratual, contribuição considerável para indesejada expiração da avença sem a sua conclusão. A maioria dos aditivos se dava sob o argumento de atrasos nos processos de medição/liberação de pagamentos efetuados pela administração municipal. Logo, sua conduta não pode ser menosprezada quando comparada a do gestor antecessor, que ficou no cargo apenas 1 ano enquanto a obra estava em andamento.
Uma vez afastados os vícios apontados na decisão combatida, os presentes embargos devem ser conhecidos para, no mérito, serem rejeitados.
	Ante o exposto, VOTO para que seja acolhida a minuta de Acórdão que ora trago à apreciação deste Colegiado.
TCU, Sala das Sessões Ministro Luciano Brandão Alves de Souza, em 6 de fevereiro de 2019.
Ministro VITAL DO RÊGO 
Relator